【裁判字號】    98,上易,579
【裁判日期】    980917
【裁判案由】    詐欺
【裁判全文】
臺灣高等法院臺南分院刑事判決         98年度上易字第579號
上  訴  人  臺灣臺南地方法院檢察署檢察官
被      告  甲○○
                    (現另案於臺灣台南監獄台南分監執行中)
上列上訴人因被告詐欺案件，不服臺灣臺南地方法院98年度易字
第577號中華民國98年6月9日第一審判決（起訴案號：臺灣臺南
地方法院檢察署98年度偵字第2289號），提起上訴，本院判決如
下：
    主  文
原判決撤銷。
甲○○幫助犯詐欺取財罪，累犯，處有期徒刑陸月，如易科罰金
，以新臺幣壹仟元折算壹日。
    事  實
一、甲○○於民國 (下同)91 年間曾犯竊盜罪，經臺灣臺南地方
    法院於91年5月15日判處有期徒刑七月，緩刑二年，復於91
    年12月間再犯竊盜罪，經同院判處有期徒刑三月，並經撤銷
    緩刑，合併執行至93年4月30日執行完畢。復於94年間再犯
    槍砲彈藥刀械管制條例罪，經同院判處有期徒刑六月，於95
    年5月25日執行完畢。又於96年間犯偽證罪，經同院判處有
    期徒刑二月，至97年2月2日執行完畢。猶不知悔改，能預見
    提供自己帳戶予他人使用，可能幫助他人實施財產犯罪之用
    ，仍不違背其本意，基於幫助詐欺之犯意，於97年11月26日
    前某日，將其所有臺灣中小企業銀行善化分行帳號00000000
    000號帳戶（下稱系爭帳戶）之存摺、提款卡及密碼，提供
    予詐欺集團使用。嗣該詐欺集團成員取得上開帳戶資料後，
    即基於意圖為自己不法所有之犯意，於97年11月26日14時29
    分許，自稱係楊姓友人，撥打電話向乙○○佯稱急需用錢須
    向乙○○借錢週轉，使乙○○陷於錯誤，而於依該詐欺集團
    成員指示自台南市○○○路○段359號之陽信商業銀行轉帳新
    臺幣（下同）五萬元至甲○○上開系爭帳戶。嗣經乙○○發
    覺受騙而報警循線查悉上情。
二、案經乙○○訴由臺南縣警察局善化分局報請臺灣臺南地方法
    院檢察署檢察官偵查起訴。
    理  由
甲、程序部分：
    一、被告以外之人於審判外之陳述，雖不符前4條之規定，
        而經當事人於審判程序同意作為證據，法院審酌該言詞
        陳述或書面陳述作成時之情況，認為適當者，亦得為證
        據。當事人、代理人或辯護人於法院調查證據時，知有
        第159條第1項不得為證據之情形，而未於言詞辯論終結
        前聲明異議者，視為有前項之同意。刑事訴訟法第159
        條之5定有明文。證人乙○○在警訊之證述，係屬審判
        外之言詞陳述，檢察官、辯護人、被告均同意列為證據
        (詳原審卷第22頁)，且原審審理時，無於言詞辯論終結
        前聲明異議。而前開證人在警訊所為之證述，係在自由
        意志下所為陳述，並親閱筆錄無訛後始簽名作成之情況
        ，且該證言適為本案應審酌必要事項，自有證據能力，
        得為本案證據。
    二、臺灣中小企業銀行善化分行函送之甲○○帳號00000000
        000號帳戶及存款交易明細、乙○○所提陽信商業銀行
        匯款收執聯等，均屬係屬從事業務之人於業務上所製作
        之紀錄文書，並無顯不可信之情況，且檢察官、辯護人
        、被告均同意列為證據 (詳原審卷第12頁)，得為本案
        證據。
乙、實體部分：
    一、訊據被告甲○○固不否認伊有申請系爭帳戶，及被害人
        乙○○於97年11月26日遭詐騙集團利用其帳戶詐騙五萬
        元之事實，惟辯稱：系爭帳戶原均放在家裡由伊母親保
        管，係供領取薪資轉帳之用，97年間因伊沒有錢用，就
        向伊母親拿存摺、提款卡、印章，密碼則寫在裝提款卡
        的外層塑膠套上，嗣伊外出工作時放在機車的置物箱裡
        面被竊，伊並無把系爭帳戶之存摺、提款卡及密碼提供
        給他人使用，亦無幫助詐欺之犯行等語。
    二、查乙○○確於97年11月26日14時29分許，遭自稱係楊姓
        友人，撥打電話以急需用錢借錢週轉為由，向其借用五
        萬元，使乙○○陷於錯誤，而於依其指示自台南市○○○路○段359號之陽信商業銀行轉帳五萬元至甲○○上開
        系爭帳戶，即於同日提領等情，業據乙○○指訴明確 (
        詳警卷第5頁、第6頁)，並有乙○○所提陽信商業銀行
        匯款收執聯及臺灣中小企業銀行善化分行函送之甲○○
        帳號00000000000號帳戶及存款交易明細等附卷可查 (
        附於警卷第9頁至第12頁)，故本案之詐欺集團成員確係
        以被告甲○○所提供之上開臺灣中小企業銀行善化分行
        帳戶，作為遂行詐欺乙○○金錢之工具，甚為明確。
    三、被告甲○○於警訊、偵查、原審及本院審理時均坦承伊
        有向臺灣中小企業銀行善化分行申辦帳號：0000000000
        0號帳戶，供為伊薪資轉帳之用，平時放在家裡由伊母
        親丙○○保管，惟以97年間向伊母親拿存摺、提款卡、
        印章擬提款使用，因外出工作時放在機車的置物箱裡面
        被竊，並無把系爭帳戶之存摺、提款卡及密碼提供給他
        人使用，亦無幫助詐欺之犯行等語置辯，被告之母親丙○○亦附合其說，惟查：
        (一)被告甲○○雖辯稱：系爭帳戶原均放在家裡由伊母
            親保管，係供領取薪資轉帳之用云云，惟據被告於
            偵查中供稱：該帳戶於97年7、8月就沒有做薪資轉
            帳，是使用郵局的帳戶，且伊除了系爭帳戶外，另
            有郵局及華南業銀行帳戶 (詳偵查卷第10頁)。被
            告之母丙○○於原審雖亦證稱：被告所有系爭帳戶
            交由其保管，供薪資轉帳之用，但又稱其他郵局及
            華南業銀行帳戶並未交其保管 (詳原審卷第21頁)
            。查被告既有3個金融機關帳，且系爭帳戶於97年
            7、8月就沒有做薪資轉帳之用，為何只有遺失的帳
            戶存摺、提款卡及密碼交由其母保管，而其他2帳
            戶則自己保管，其辯解及其母丙○○之證詞是否可
            信，存有重大疑慮。
        (二)被告甲○○又辯稱：因伊沒有錢用，始向伊母親拿
            存摺、提款卡、印章及密碼等擬提款使用，其母丙○○於原審亦證稱：被告要去工作時，說沒有錢花
            用，說要去領錢云云。惟銀行存款而領有提款卡者
            ，僅攜帶提款卡及自己設定之密碼即可提領，勿須
            再攜帶存摺，此為眾所週知之事實，被告竟將存摺
            、提款卡、印章及寫在提款卡上密碼一併帶出，顯
            非單為提款之使用。況被告在系爭帳戶內，於97年
            9月10之存款僅有二百零九元，至97年10月2日被告
            又自承親自提領二百元，僅存九元，有系爭帳戶存
            款交易明細查詢單附卷可按 (附於警卷第12頁)，
            其戶內其顯然已無款可領，所辯向其母拿取存摺、
            提款卡、印章，密碼等擬提款使用，其母丙○○亦
            合其說，其辯解及證詞，核與實情不符，均不足取
            。
        (三)被告甲○○再辯稱：伊所有之系爭帳戶存摺、提款
            卡、印章及密碼 (密碼係因怕忘記寫在提款卡封套
            上)，因外出工作時放在機車的置物箱裡面被竊，
            惟據被告於偵查中供稱：伊除有系爭帳戶外，其他
            還有郵局及華南業銀行帳戶，但只有系爭帳戶之密
            碼因怕忘記寫在提款卡封套上，其他2帳戶密碼則
            未寫在提款卡封套上 (詳偵查卷第10頁)。而被告
            之母丙○○於原審卻證稱：被告所有系爭帳戶之提
            款卡及提款卡塑膠封套上均沒有寫密碼 (詳原審卷
            第22頁)，再參以被告於系爭帳戶存摺、提款卡、
            印章及密碼失竊後，並未向系爭帳戶銀行足付或報
            警處理，足證被告所辯：密碼寫在提款卡封套上，
            故併失竊云云，自屬卸責之詞，亦不足採信。
        (四)綜上所述，被告甲○○上開辯解，均不足採，其將
            系爭帳戶之存摺、提款卡及密碼交付他人使用，應
            可認定。
    四、按詐騙集團使用人頭帳戶供作被害人交付款項之管道，
        早已為平面及電子媒體所揭露，以被告甲○○實難諉為
        不知。再被告甲○○既以自己名義開立帳戶，即需擔負
        保管與正當使用之責，否則任何人以自己名義設立帳戶
        ，皆恣意將之交付予他人使用，終將使金融交易陷於混
        亂，對整體社會造成衝擊甚大。且金融機構帳戶存摺、
        提款卡及提款卡密碼僅得作為帳戶所有人本人存款、提
        款及他人匯款之用，除此之外，並無其他作用，為高度
        屬人性及隱密性之理財工具。而將存摺、提款卡及密碼
        交與不認識之陌生人，將造成帳戶實際使用人與帳戶名
        義人不同且無法追查帳戶實際使用人係何人之情況，以
        金融機構帳戶之本質及功能而言，對方除將之作為犯罪
        贓款匯入、提出並隱藏犯罪集團身分之用外，再無其他
        用途。是將金融機構帳戶交與真實姓名年籍不詳之人，
        交付帳戶行為人既了解金融機構帳戶除作為匯款、存款
        、提款使用外，並無其他功用，故行為人必可預見對方
        取得其帳戶後，係「可能」將之作為人頭帳戶濫用。被
        告甲○○明知金融帳戶可能供為他人不法犯罪使用之工
        具，仍提供存摺、提款卡、密碼予他人使用，足見其主
        觀上有縱或他人將帳戶為詐欺等不法用途之工具，亦與
        本意無違，故其有幫助他人詐欺之不確定故意，堪予認
        定。又刑法上之幫助犯，係指以幫助之意思，對於正犯
        資以助力，而未參與實施犯罪構成要件之行為者而言，
        故幫助犯無獨立性，以正犯已經犯罪為構成要件，如無
        他人犯罪行為之存在，幫助犯即無由成立。是以幫助犯
        既從屬於他人之犯罪行為，其所幫助之內容，厥為正犯
        之「犯罪行為」，從而幫助犯係於正犯之犯罪成立之時
        成罪。
    五、查被告甲○○以幫助他人詐欺之不確定故意，將其金融
        機關之存摺、提款卡及密碼予他人使用詐財，因其並未
        參與犯罪，核其所為係犯刑法第339條第1項詐欺取財犯
        罪之幫助犯，被告於91年間曾犯竊盜罪，經臺灣臺南地
        方法院於91年5月15日判處有期徒刑七月，緩刑二年，
        復於91年12月間再犯竊盜罪，經同院判處有期徒刑三月
        ，並經撤銷緩刑，合併執行至93年4月30日執行完畢，
        復於94年間再犯槍砲彈藥刀械管制條例罪，經同院判處
        有期徒刑六月，於95年5月25日執行完畢。又於96年間
        犯偽證罪，經同院判處有期徒刑二月，至97年2月2日執
        行完畢，有臺灣高等法院被告前案紀錄表附卷可查，其
        於五年內再故意犯本件有期徒刑以之罪，依刑法第47條
        規定加重其刑，惟被告係幫助犯，依刑法第30條第2項
        之規定，按正犯之刑度減輕之。
    六、原審未予詳察，遽為無罪之諭知，自有未洽，檢察官上
        訴意旨，指摘原判決不當，為有理由，自應予撤銷改判
        ，爰審酌被告前有多次犯罪前科，猶不知悔改，再將存
        摺、金融卡及密碼等物交付予不法詐欺犯罪牟利，助長
        他人犯罪，增加被害人尋求救濟及治安機關查緝犯罪之
        困難，危害被害人財產安全及社會治安等一切情狀，量
        處有期徒刑六月，並諭知如易科罰金以新台幣一千元折
        算一日。
    七、據上論斷，應依刑事訴訟法第369條第1項前段、第364
        條、第299條第1項前段、刑法第30條第1項、第2項、第
        339條第1項、第41條第1項、第47條、刑法施行法第1條
        之1，判決如主文。
本案經檢察官江守權到庭執行職務。
中    華    民    國    98    年    9     月    17    日
                  刑事第五庭    審判長法  官  楊明章
                                      法  官  蔡美美
                                      法  官  戴勝利
以上正本證明與原本無異。
不得上訴。
                                      書記官  陳淑貞
中    華    民    國    98    年    9     月    17    日
附錄：本判決論罪科刑法條：
刑法第339條：意圖為自己或第三人不法之所有，以詐術使人將
             本人或第三人之物交付者，處5年以下有期徒刑、
             拘役或科或併科1千元以下罰金。
             以前項方法得財產上不法之利益或使第三人得之
             者，亦同。
             前二項之未遂犯罰之。


司法院資訊處製作；財團法人民間司法改革基金會備份。
